臺灣苗栗地方法院民事判決　　　　　　 96年度苗國簡字第1號
原　　　告　丁○○
訴訟代理人　丙○○
被　　　告　苗栗縣消防局
法定代理人　石德忠
訴訟代理人　甲○○
　　　　　　乙○○
上列當事人間請求國家賠償事件，本院於民國96年7 月31日言詞
辯論終結，判決如下：
    主  文
原告之訴駁回。
訴訟費用由原告負擔。
    事實及理由
壹、程序部分：
    按依國家賠償法請求損害賠償時，應先以書面向賠償義務機
    關請求之；賠償義務機關拒絕賠償，或自提出請求之日起逾
    30日不開始協議，或自開始協議之日起逾60日協議不成立時
    ，請求權人得提起損害賠償之訴；國家賠償法第10條第1 項
    、第11條第1 項前段分別定有明文。經查，原告就其配偶藍
    賴來妹於民國94年2 月2 日發現身體不適，因被告未依訴外
    人即原告次子藍國雄電請派遣救護車，致藍賴來妹於同日死
    亡一事，前經原告於96年1 月24日以書面向被告請求損害賠
    償，遭被告於96年2 月1 日以苗消護字第0960001118號函回
    覆表明拒絕賠償等情，業據原告提出藍賴來妹死亡證明書、
    被告上開回函為證，且為被告所不爭執，是原告提起本件國
    家賠償訴訟，符合上開法條程序規定，應予准許。
貳、實體部分：
一、原告起訴主張：(一)原告配偶藍賴來妹於94年1 月間因罹患胃
    癌而前往位於苗栗縣頭份鎮之財團法人為恭紀念醫院（下稱
    為恭醫院）治療，手術後於同年月30日返家休養，嗣於同年
    2 月2 日上午因身體不適，乃由原告次子藍國雄於同日上午
    9 時26分撥打119 報案電話，請被告所屬救災救護指揮中心
    （下稱指揮中心）派遣救護車載送藍賴來妹赴為恭醫院就醫
    ，詎指揮中心值勤人員聲稱依規定僅可就近送往苗栗市內之
    大千醫院、協和醫院等急救責任醫院，雖經藍國雄說明因藍
    賴來妹病歷存放於為恭醫院，且當時有家人在為恭醫院領取
    藍賴來妹所需之藥品可加以照料，請求載送至為恭醫院，並
    願自行付費，惟指揮中心值勤人員仍堅稱僅可就近送往苗栗
    市內醫院，倘有需要再由急救責任醫院辦理轉院手續，而未
    派遣救護車，雙方即結束通話；嗣指揮中心於2 分鐘後回撥
    電話向藍國雄詢問是否還需要救護車協助送醫，藍國雄再次
    表明希望將藍賴來妹送往為恭醫院診治，指揮中心值勤人員
    仍堅持依規定送往就近急救責任醫院，藍國雄考量藍賴來妹
    之病情，認為以送往為恭醫院診治為宜，乃回覆暫不需要派
    遣救護車，並改向為恭醫院申請救護車支援，然救護車自為
    恭醫院往返所需之車程時間遠比被告自大湖消防分隊（距原
    告住家約300 公尺）直接派遣為長，致藍賴來妹延誤約40分
    鐘就醫，不幸於同日上午10時50分死亡。(二)後經原告查閱緊
    急救護之相關法令，並自行函詢主管機關行政院衛生署，始
    知依指揮中心值勤人員所稱規定即緊急醫療救護法第29條，
    應係由指揮中心先派遣救護人員前往報案民眾指示地點，再
    由隨車救護人員依現場情況判斷是否送往就近適當之醫療機
    構，所謂就近適當之醫療機構，尚須由救護人員評估傷患狀
    況，並依轄區內醫療機構之人員、設備及專長能力判定所應
    送達之收治場所；又依當時內政部消防署所頒訂之緊急救護
    辦法第4 條、第5 條規定，消防局於受理民眾申請緊急傷病
    事故救護時，應即出動所需之救護隊前往救護，緊急傷病患
    接受就醫服務，應送至急救責任醫院或就近適當醫院，但病
    情特殊，必要時得應傷病患者本人或其隨從家屬要求送至其
    他醫院。為恭醫院亦屬苗栗縣衛生局所定之急救責任醫院，
    縱依當時藍賴來妹所在之苗栗縣大湖鄉所屬「山線次區域」
    加以劃分，急救責任醫院應屬大順醫院，然當日被告指揮中
    心值勤人員未循前開規定辦理，無視報案人之懇求，僅以送
    醫路途是否符合就近為由加以篩選過濾，作為是否出動救護
    車之唯一標準，非但未依藍國雄之請求將藍賴來妹送往為恭
    醫院，亦未詢問是否送往最近之大順醫院，顯然怠於執行職
    務，致藍賴來妹因此延誤送醫達40分鐘而死亡，被告應就此
    負損害賠償責任。(三)被告於審理中呈送法院之報案通聯錄音
    光碟及譯文內容，與其函覆原告拒絕賠償時所檢附之譯文內
    容有異，且兩份錄音前後有8 秒鐘之落差，恐有遭剪接及重
    新灌錄之不法情事，請求將被告所提上開錄音光碟送交法務
    部調查局鑑定真偽。(四)為恭醫院雖函覆法院表示：如藍賴來
    妹提前40分鐘到院急救，可能救得回來，亦可能救不回來，
    但救不回來的機會比較大云云，但已預留可能急救成功之空
    間，並非毫無機會，倘被告於藍國雄第1 次報案時即出動救
    護車，藍賴來妹可提前40分鐘到院，不致於到院前即停止呼
    吸心跳，至少急救成功之機會可以提高，卻因被告之疏失而
    遭剝奪。(五)國立臺灣大學醫學院附設醫院（下稱臺大醫院）
    雖函覆法院表示：藍賴來妹為癌症末期病人，提早40分鐘到
    院無法改變死亡之結果云云，然藍賴來妹於病逝前約1 個月
    左右，自93年12月16日起至同年23日止，在臺大醫院住院接
    受檢查8 天，經檢查結果並未發現任何腫瘤，嗣後卻於為恭
    醫院檢查發現為胃癌末期，臺大醫院以精密儀器檢查多日卻
    仍無法發現藍賴來妹當時已罹患之重症，顯然涉有業務過失
    致死罪嫌，其所為鑑定報告內容避重就輕，背於事實，應不
    具有公信力可言。(六)原告於起訴前業以書面向被告請求賠償
    ，惟遭被告拒絕，原告老年喪偶，至感傷痛，爰依國家賠償
    法第2 條第2 項及第9 條第1 項規定，請求被告賠償原告精
    神慰撫金等語；並聲明：被告應給付原告新臺幣（下同）40
    0,000 元。
二、被告則以：(一)訴外人藍國雄於報案當日來電時，表明希望將
    藍賴來妹送往為恭醫院，被告指揮中心值班人員業已告知如
    病患狀況危急，屬緊急救護案件，依規定應先送往就近適當
    之行政院衛生署立苗栗醫院、大千醫院或協和醫院等醫療院
    所，而藍國雄並未表示需要救護車，即掛斷電話，後經值勤
    人員再次回撥電話確認，惟藍國雄仍表示欲將藍賴來妹送往
    為恭醫院救治，並向值勤人員回覆暫無需要派遣救護車，指
    揮中心始未派出救護車前往現場處置。(二)被告係依緊急醫療
    救護法第29條、緊急救護辦法第5 條、苗栗縣衛生局93年度
    第1 次緊急醫療救護諮詢委員會決議所劃分之苗栗區域救護
    區等相關法令，建議緊急傷患應以就近適當之醫院就醫，報
    案人聲稱患者情況緊急，卻捨棄就近之苗栗市區急救責任醫
    院，而選擇送往較遠之頭份為恭醫院，實與情理不合；至於
    距離藍賴來妹住所最近之大順醫院，醫療設備及資源有限，
    而藍賴來妹為癌症病人，恐大順醫院無法提供適當之醫療處
    理，故指揮中心執勤人員當時在電話中建議就近送至苗栗市
    區與為恭醫院同級之醫療院所診治；然藍國雄當時業已表示
    暫時不需要救護車，且事後亦未再次來電請求派遣救護車協
    助送醫，應屬報案受理條件不成立之無效案件，被告並未怠
    於執行職務。(三)被告於每鄉鎮僅各配有1 部救護車，在資源
    有限之情形下，必須有效執行每件救護勤務，倘被告同意報
    案民眾皆可捨近求遠送往其所指定之醫院，而不得拒絕，勢
    將影響救護能量，並排擠其他緊急傷患之權益。(四)藍國雄來
    電之報案錄音內容，被告存有經鎖碼程式之電腦檔案可查，
    並無原告所稱遭剪接或重新灌錄之不法情事，原告倘就此有
    所質疑，應提出相關證據加以證明。(五)藍賴來妹為癌症末期
    病患，依臺大醫院所函覆之鑑定結果，其死亡與被告未派遣
    救護車之過程應無因果關係存在，本件原告應不得請求國家
    賠償等語，資為抗辯；並聲明如主文所示。
三、查原告之妻藍賴來妹於94年2 月2 日上午因感身體不適，由
    訴外人即原告次子藍國雄於同日上午9 時26分撥打119 電話
    報案，向被告所屬指揮中心請求派遣救護車支援，並要求送
    往為恭醫院，因被告指揮中心值勤人員表明應先就近送往位
    於苗栗市區之急救責任醫院，藍國雄乃轉而向為恭醫院申請
    派遣救護車前來載運，致路程時間延誤約達40分鐘，藍賴來
    妹於同日上午10時45分始抵達為恭醫院，並於同日上午10時
    50分死亡等情，業據原告提出藍賴來妹死亡證明書、博民診
    所救護車出勤費用收據、竹聯救護車有限公司收費記錄憑證
    、苗栗縣消防局函文暨報案錄音通聯紀錄內容影本等件為證
    ，並為被告所不爭執，堪信原告此部分之主張為真實。
四、按國家賠償法第2 條第2 項後段所稱之公務員怠於執行職務
    之消極不作為國家賠償責任，自保護規範理論擴大對人民保
    障而言，凡國家制定法律之規範，不啻授與推行公共政策之
    權限，而係為保障人民生命、身體及財產等法益，且該法律
    對主管機關應執行職務之作為義務有明確規定，並未賦予作
    為或不作為之裁量餘地，如該管機關公務員怠於執行職務行
    使公權力，復因具有違法性、歸責性及相當因果關係，致特
    定人之自由或權利遭受損害者，即應負上開消極不作為之國
    家賠償責任；最高法院92年度臺上字第69號判決意旨可資參
    照。次按損害賠償之債，以有損害之發生及有責任原因之事
    實，並二者之間，有相當因果關係為成立要件，故原告所主
    張損害賠償之債，如不合於此項成立要件者，即難謂有損害
    賠償請求權存在。又所謂相當因果關係，係指依經驗法則，
    綜合行為當時所存在之一切事實，為客觀之事後審查，認為
    在一般情形上，有此環境，有此行為之同一條件，均發生同
    一之結果者，則該條件即為發生結果之相當條件，行為與結
    果即有相當之因果關係。反之，若在一般情形上，有此同一
    條件存在，而依客觀之審查，認為不必皆發生此結果者，則
    該條件與結果並不相當，不過為偶然之事實而已，其行為與
    結果間即無相當因果關係。而國家賠償責任之成立，以公務
    員不法之行為，與損害之發生，有相當因果關係為要件。苟
    有此行為，按諸一般情形，不適於發生此項損害，即無相當
    因果關係。行為與行為後所生之條件相競合而生結果，二者
    倘無必然結合之可能，行為與結果，仍無相當因果關係之可
    言；最高法院48年臺上字第481 號判例、87年度臺上字第15
    4 號判決、75年度臺上字第525 號判決意旨分別可資參照。
五、經查：
  (一)藍賴來妹生前於94年1 月間在為恭醫院檢查發現罹患胃癌，
    嗣其於同年2 月2 日死亡之原因，係由於胃腺癌引發惡體質
    所致，此有原告所提出由為恭醫院出具之藍賴來妹死亡證明
    書1 紙附卷可稽；而原告陳稱藍國雄報案當時，因被告指揮
    中心值勤人員表明應先就近送往位於苗栗市區之急救責任醫
    院，藍國雄乃轉而向為恭醫院申請派遣救護車前來載運，致
    路程時間延誤約達40分鐘，藍賴來妹於同日上午10時45分始
    抵達為恭醫院，並於同日上午10時50分死亡，是原告主張藍
    賴來妹之死亡係因被告指揮中心值勤人員怠於執行職務，未
    能及時依藍國雄要求派遣救護車將藍賴來妹送往為恭醫院急
    救，致延誤藍賴來妹就醫時間達40分鐘所造成；然被告則辯
    稱藍賴來妹為癌症末期病患，其死亡與被告未派遣救護車之
    過程應無因果關係存在，而認為原告不得請求國家賠償，是
    藍賴來妹之死亡與被告未能派遣救護車將其送往為恭醫院診
    治過程之間，究竟有無因果關係存在，當為本件所應審究之
    重要爭點。
  (二)經本院依職權函請為恭醫院調閱藍賴來妹之病歷資料，就其
    送院急救當時之病況加以綜合衡量，並請該醫院依醫療專業
    知識及急救經驗加以判斷，倘若藍賴來妹當時提早40分鐘到
    院，是否可以急救成功而避免死亡之結果，經為恭醫院檢視
    藍賴來妹於94年2 月2 日就醫記錄，並由該醫院急診部主任
    徵詢急救當日診治醫師，並綜合其主治醫師之意見，函覆意
    旨略以：
    1.藍賴來妹因胃癌住進普通病房12天（94年1 月19日至94年
      1 月30日），於94年2 月2 日因意識突然改變送至急診，
      到院前15分鐘即無心跳呼吸。
    2.藍賴來妹前經該院心臟科轉介做胃鏡檢查，於94年1 月7
      日發現胃癌，且於同年月8 日病理報告證實為惡性重度分
      化不良胃腺癌，住院中發現胃癌已侵犯腹部主動脈，另兩
      側肋膜積水及其他異常發現。
    3.藍賴來妹因胃癌體力較差，急救成功機會較小，當時因病
      人家屬拒絕進一步急救，故未插管、打強心劑，綜合以上
      事項，倘藍賴來妹提早40分鐘到院急救，或許可以救回來
      ，也可能救不回來，因為藍賴來妹已經癌症併發惡體質，
      救不回來的機會比較大等語；此有為恭醫院96年4 月18日
      為恭醫字第0960000241號函及96年5 月22日為恭醫字第09
      60000343號函各1 份在卷可稽。
    (三)另因原告表示藍賴來妹生前自92年間起，曾多次於臺大醫
      院就醫，而聲請本院就前開問題函詢臺大醫院之意見，本
      院乃依原告之聲請，檢附為恭醫院所提供藍賴來妹之病歷
      及死亡證明書等相關資料，函請臺大醫院調閱藍賴來妹於
      該醫院所留存之病歷資料，會同相關科別之主治醫師及急
      診醫師，就藍賴來妹送院急救當時之病況綜合衡量，依該
      醫院之醫療專業知識及急救經驗加以判斷，倘若藍賴來妹
      當時提早40分鐘到院，是否可以急救成功而避免死亡之結
      果，而經臺大醫院鑑定後函覆其醫學專業意見意旨略以：
      藍賴來妹係因末期胃癌併腸胃道阻塞導致營養不良而致死
      （此即死亡證明書所述「惡體質」之意），其死亡之結果
      為目前醫學無法避免與改變（病人之狀況即為我國安寧緩
      和醫療條例第3 條所定義之「末期病人」），因此「提早
      40分鐘到院」並無法改變此一結果等語，此有臺大醫院96
      年7 月11日校附醫秘字第0960001311號函1 份附卷可憑。
    (四)依原告之陳述，臺大醫院及為恭醫院分別為藍賴來妹生前
      最後期間進行檢查、醫療與急救之醫療院所，對於其病況
      之發展與急救情形知之最稔，就本院所詢上開問題，當屬
      適合提供醫學上意見之鑑定機構。依據前開兩所醫院鑑定
      結果，均表示藍賴來妹係因胃癌引發惡體質致死，並分別
      認為縱使其當時能提早40分鐘到院進行急救，「救不回來
      的機會比較大」、或「無法改變其死亡之結果」，是依醫
      學上之經驗法則，綜合藍賴來妹就醫當時之病況，為客觀
      之事後審查，足認其死亡應係由於胃癌引發惡體質之結果
      ，至於藍賴來妹因故延後40分鐘送醫急救，並非通常即會
      導致其死亡結果之相當原因，是被告未派遣救護車將藍賴
      來妹提早40分鐘送往為恭醫院救治，與藍賴來妹死亡之結
      果間，並無相當因果關係存在，揆諸前揭說明及最高法院
      判決意旨，原告尚難就藍賴來妹之死亡，向被告請求國家
      賠償。末查，藍賴來妹之死亡與其延後40分鐘就醫之前提
      事實間，既無相當因果關係存在，則原告所陳關於被告指
      揮中心值勤人員受理報案後，是否未依上開相關法令所定
      程序將病患送往報案人指定之醫院，及有無怠於執行職務
      等事項，核與本件國家賠償事件之判決結果不生影響，已
      無再予調查審認之必要，附此敘明。
六、綜上所述，藍賴來妹之死亡與被告未依報案人藍國雄之要求
    派遣救護車將其提早40分鐘送往為恭醫院救治，並無相當因
    果關係存在，是原告依國家賠償之法律關係，請求被告賠償
    精神慰撫金400,000 元，尚難准許，應予駁回。
七、本件事證已臻明確，兩造所提其餘攻擊防禦方法及證據經本
    院審酌後，核與判決結果不生影響，爰不逐一詳予論述，附
    此敘明。
八、訴訟費用負擔之依據：民事訴訟法第78條。
中　　華　　民　　國　　96　　年　　8 　　月　　16　　日
                        簡易庭法　官　邱光吾
以上正本係照原本作成
如對本判決上訴，須於判決送達後20日內向本院提出上訴狀
中　　華　　民　　國　　96　　年　　8 　　月　　16　　日
                              書記官　葉燕蓉
